臺灣高等法院民事判決
109年度上國字第41號
上  訴  人  陳麗莉  

被  上訴人  金融監督管理委員會保險局

法定代理人  施瓊華  
訴訟代理人  陳映秀  
            鍾育典  

上列當事人間請求國家賠償事件，上訴人對於中華民國109年11
月11日臺灣新北地方法院109年度國字第20號第一審判決提起上
訴，本院於110年3月23日言詞辯論終結，判決如下：
    主      文
一、上訴駁回。
二、第二審訴訟費用由上訴人負擔。
    事實及理由
一、上訴人於原審陳述係依國家賠償法第2條第2項前段提起本件
    之訴(參原審卷第318頁)，嗣於本院則陳明係依同法第2條第
    2項後段而為請求(參本院卷第240頁、298頁），核係就其起
    訴主張伊因被上訴人所屬公務員怠於執行職務致伊權益受損
    而請求賠償之事實，不變更訴訟標的而更正法律上之陳述，
    依民事訴訟法第463條、第256條規定非為訴之變更，先予敘
    明。
二、上訴人起訴主張：訴外人吳若玄於民國106年6月7日上午10
    時48分許，駕駛車牌號碼00-0000號自用小客車沿臺北市文
    山區景中街西向行駛，行經上開路段與景美街交岔口時，因
    過失撞及伊成傷（下稱系爭車禍），使伊身體受有損害。訴
    外人南山產物保險股份有限公司（下稱南山產險公司）為上
    開自用小客車車主所投保強制汽車責任保險（下稱系爭保險
    ）之保險人，遲未理賠。被上訴人依金融監督管理委員會保
    險局處務規程第6條規定，對於南山產險公司之理賠有監督
    義務，經伊多次向被上訴人陳情及提出訴訟，被上訴人未指
    示南山產險公司依法處理，僅以制式化內容去函該公司，而
    未能發揮監督效果，怠於執行職務，致伊迄未領得保險金而
    有損害，並受有精神上損害，爰依國家賠償法第2條第2項後
    段主張被上訴人應賠償新臺幣（下同）1萬元等語。(原審就
    該部分為上訴人敗訴之判決，上訴人不服，提起上訴；至於
    上訴人原審其餘請求受敗訴判決部分，未據上訴人上訴，非
    本院審理範圍)並於本院上訴聲明：㈠原判決駁回上訴人下列
    第二項之訴部分廢棄。㈡被上訴人應給付上訴人1萬元。
三、被上訴人則以：上訴人多次向伊陳情南山產險公司未理賠其
    因系爭車禍所致損失，因屬金融消費爭議，伊即函請南山產
    險公司查復上訴人，並依金融消費者保護法第13條規定處理
    ，復本於保險業監理主管機關進行後續查處，分別於108 年
    3 月25日、108 年4 月17日、108 年4 月22日、108 年5 月
    27日、108 年6 月10日，及109 年6 月3 日、109 年7 月13
    日就所詢事項函覆上訴人在案。伊對於上訴人歷次陳情均已
    本於職權妥處，難認所屬公務員於執行職務行使公權力時有
    怠於執行職務之情事，與國家賠償法第2條第2項所定要件未
    合，不生國家賠償之問題等語，資為抗辯。並於本院答辯聲
    明：上訴駁回。
四、上訴人主張：伊因系爭車禍致傷受有損害，南山產險公司為
    肇事車主所投保系爭保險之保險人，迄未理賠，且伊因上述
    理賠紛爭多次致函被上訴人陳情等事實，業據上訴人提出他
    案訴訟資料、交通事故調查資料、上訴人與南山產險公司及
    被上訴人往來函文與附件等影本（參原審卷第33至49頁、75
    至87頁、93至97頁、141至209頁、211至231頁、233至253頁
    、255至275頁、279至287頁、307至313頁，本院卷第25至49
    頁、59至63頁、101至147頁、151頁、177頁、257至271頁）
    在卷可稽，且為兩造所不爭執（參本院卷第242至243頁、29
    8頁），堪信為真實。
五、上訴人復主張：被上訴人就伊與南山產險公司間理賠紛爭，
    怠於執行監督職務，並造成伊損害等語，然為被上訴人所否
    認，並以前開情詞置辯。按公務員怠於執行職務，致人民自
    由或權利遭受損害者，國家應負損害賠償責任，國家賠償法
    第2條第2項後段定有明文；是人民依上開規定請求國家賠償
    者，應舉證證明公務員有消極不作為而違背其職務義務並使
    其受損害之事實。經查：
　㈠金融監督管理委員會保險局組織法第1條規定：「金融監督管
    理委員會為辦理保險市場及保險業之監督、管理及其政策、
    法令之擬訂、規劃、執行等業務，特設保險局（以下簡稱本
    局）。」、第2條第3款規定：「本局掌理下列事項之擬訂、
    規劃及執行：…三、強制汽車責任保險、住宅地震保險之監
    督及管理。」。又金融監督管理委員會保險局處務規程第6
    條第4款規定：「產險監理組掌理事項如下：財產保險業辦
    理強制汽車責任保險與災害保險等相關業務之監督及管理。
    」。足見被上訴人為保險業之主管機關，南山產險公司辦理
    強制汽車責任保險業務，應受被上訴人之監督及管理，是以
    上訴人主張被上訴人對南山產險公司辦理汽車責任保險業務
    有監督之責，核為有據。
　㈡上訴人因與南山產險公司間系爭保險理賠爭議，多次向被上
    訴人陳情，經被上訴人先後於106年11月20日、28日、107年
    1月2日、12日、18日、24日、108年3月25日、4月17日、22
    日、5月27日、6月10日、109年6月3日、7月13日函為下列處
    理：㈠指示南山產險公司逐項查明妥處，亦並將該公司查復
    情形函覆上訴人；㈡告知上訴人如對南山產險公司處理結果
    尚有爭議，亦得向金融消費爭議處理機構申請評議；㈢就上
    訴人建議中華民國產物保險商業同業公會訂定相關規範以健
    全車禍受害者權益乙節，亦已由該公會審酌辦理；㈣嗣於相
    關爭議進入司法階段後，說明尊重司法判決結果，基於行政
    不干預司法原則，被告機關尊重司法判決結果，嗣後如就同
    一事由陳情部分，將依行政院及所屬各機關處理人民陳情案
    件要點第14點規定辦理等情（按即不予處理但仍予以登記）
    。上開情事，有被上訴人上開函文存卷可據（參原審卷第10
    9至133頁，相關函文並副知財團法人金融消費者評議中心）
    ，足見被上訴人於接獲上訴人陳情後，已多次指示南山產險
    公司查明處理，並將該公司查復情形函覆上訴人，及告知如
    仍有爭議可向財團法人金融消費者評議中心申請協助，復將
    上訴人對於保險規範提出之建議轉請相關公會審酌，嗣於相
    關紛爭進行訴訟後，說明將依規定就上訴人以同一事由所為
    陳情逕為登記而不予處理，已就上訴人所為陳情為相關之處
    理，上訴人主張被上訴人未指示南山產險公司依法處理云云
    ，難認屬實。
　㈢次按金融消費者保護法第5條、第13條第1項、第2項分別規定
    ：「本法所稱金融消費爭議，指金融消費者與金融服務業間
    因商品或服務所生之民事爭議。」「為公平合理、迅速有效
    處理金融消費爭議，以保護金融消費者權益，應依本法設立
    爭議處理機構。」「金融消費者就金融消費爭議事件應先向
    金融服務業提出申訴，金融服務業應於收受申訴之日起三十
    日內為適當之處理，並將處理結果回覆提出申訴之金融消費
    者；金融消費者不接受處理結果者或金融服務業逾上述期限
    不為處理者，金融消費者得於收受處理結果或期限屆滿之日
    起六十日內，向爭議處理機構申請評議；金融消費者向爭議
    處理機構提出申訴者，爭議處理機構之金融消費者服務部門
    應將該申訴移交金融服務業處理。」。查上訴人與南山產險
    公司間關於系爭保險所生理賠爭議，核為因保險契約所生民
    事上爭執，其等因此所享權利及應負義務悉依其等間保險法
    律關係而定，尚非保險業監理行政主管機關即被上訴人所得
    介入評斷決定。且被上訴人多次向上訴人告以如不接受南山
    產險公司處理結果，得向財團法人金融消費者評議中心申請
    評議，已如前述，堪認其就上訴人陳情本件所涉理賠爭議，
    除為前述行政查處外，尚於行政監督管理執行之權責範圍內
    ，告知上訴人依法可循之民事爭議解決途徑，並副知依法負
    責處理金融消費爭議之財團法人金融消費者評議中心，益難
    認有怠於執行監督管理職責之情事。
　㈣再按損害賠償之債，以有損害之發生及有責任原因之事實， 
    並二者之間，有相當因果關係為成立要件；故原告所主張損
     害賠償之債，如不合於此項成立要件者，即難謂有損害賠
    償 請求權存在（最高法院48年台上字第481號判決參照）。
    又按「一、請求權人為本國人者：㈠請求權人依強制汽車責
    任保險法（以下簡稱本法）向保險人提出強制汽車責任保險
    之保險給付申請時，應分別檢具下列文件正本：1.傷害醫療
    費用給付⑴理賠申請書（表格由保險人提供）。⑵請求權人身
    分證明。⑶警憲機關處理證明或其他相關證明文件。⑷合格醫
    師診斷書及視需要之病例相關資料。⑸就診之合格醫療院所
    開立之醫療費用收據或影本加蓋與正本相符及醫療機構收據
    專用章。⑹同意查閱病歷聲明書。」。查上訴人就系爭保險
    理賠爭議，嗣雖向財團法人金融消費者評議中心申請評議，
    惟其請求該中心認定南山產險公司處理強制險之方式是否有
    瑕疵，及請求被上訴人啟動監督行為，非屬金融商品與服務
    所生民事爭議，其所指請求標的欠缺具體、明確、特定及適
    於強制執行，復未依通知補正而不合程式，經該中心於109
    年11月13日決定其評議申請不受理，此有該中心109年度評
    字第2111號不受理決定書在卷可按（參本院卷第55至57頁）
    ，足見系爭保險理賠爭議係因上訴人申請不合法，以致未能
    由財團法人金融消費者評議中心評議處理。且被上訴人抗辯
    ：上訴人未向南山產險公司申請系爭保險理賠，以致南山產
    險公司無法處理乙節，為上訴人所不否認，核與上訴人所陳
    稱：系爭車禍發生後，南山產險公司曾詢問伊是否要申請系
    爭保險理賠，並提供空白申請理賠書，然伊嗣因電話聯絡南
    山產險公司未果，乃逕行起訴請求（案列：原法院109年度
    保險字第16號）等語（參本院卷第242頁）亦為相符，堪認
    屬實。上訴人因系爭車禍欲請求系爭保險之保險金，既未依
    前揭規定提具文件向南山產險公司申請，南山產險公司自無
    從辦理給付保險金事宜，則上訴人迄未領得系爭保險之保險
    金，實係因其未依法提出理賠申請所致，核與被上訴人之監
    督管理之職務行使無涉，故上訴人縱因未領得理賠受有損害
    ，亦與被上訴人是否怠於對南山產險公司為監督管理之間，
    並無相當因果關係，依前開說明尚難令被上訴人負損害賠償
    之責。是以上訴人主張被上訴人所屬公務員怠於執行監督管
    理職務，致伊未能領得系爭保險理賠受有損害云云，並非可
    取。
　㈤綜上，被上訴人所屬公務員處理系爭保險理賠紛爭，已於職
    權範圍內為相關之監督、管理、查處等行政作為，難認有怠
    於執行職務之情形，且上訴人因未依法提出理賠申請以致尚
    未領得系爭保險之保險金，亦與被上訴人所屬公務員執行監
    督管理職務間不具相當因果關係，是以上訴人主張被上訴人
    所屬公務員怠於對南山產險公司執行監督管理職務，致伊迄
    未獲理賠並受有損害，應依國家賠償法第2條第2項後段之規
    定負賠償責任云云，核非有據。　
六、綜上所述，上訴人依國家賠償法第2條第2項後段之規定，請
    求被上訴人給付1萬元，為無理由，不應准許。原審所為上
    訴人敗訴之判決，並無不合，上訴論旨指摘原判決該部分不
    當，求予廢棄改判，為無理由，應駁回其上訴。
七、本件事證已臻明確，兩造其餘之攻擊或防禦方法及所用之證
    據，經本院斟酌後，認為均不足以影響本判決之結果，爰不
    逐一論列，附此敘明。
八、據上論結，本件上訴為無理由，依民事訴訟法第449條第1項
    、第78條，判決如主文。
中　　華　　民　　國　　110 　年　　4 　　月　　13　　日
                  民事第六庭    
                      審判長法  官  陶亞琴
                            法  官  陳蒨儀
                            法  官  楊博欽
正本係照原本作成。
不得上訴。
中　　華　　民　　國　　110 　年　　4 　　月　　13　　日

　　　　　　　　　　　　　  書記官  陳盈璇